臺灣新竹地方法院民事小額判決　　　　 100年度竹小字第44號
　　原　　　告　聯邦商業銀行股份有限公司
　　法定代理人　李憲章
　　訴訟代理人　鄭明輝
　　　　　　人　楊淑貞
　　被　　　告　劉月麗
上列當事人間返還消費借貸款事件，本院於民國100 年3 月21日
辯論終結，判決如下﹕
    主    文
被告應給付原告新臺幣萬伍仟佰壹拾玖元，及自民國九十九
年七月七日起至清償日止，按年息百分之十九點九九計算之利息
。
原告其餘之訴駁回。
訴訟費用由被告負擔新臺幣伍佰捌拾壹元，由原告負擔新臺幣肆
佰壹拾玖元。
本判決第一項得假執行。
    事實及理由
壹、程序方面：
一、本件原告原係向本院聲請核發支付命令，惟被告業於法定期
    間內提出異議，依據民事訴訟法第519條第1項規定，即應以
    原支付命令之聲請視為起訴。
二、按訴狀送達後，原告不得將原訴變更或追加他訴。但擴張或
    減縮應受判決事項之聲明者，不在此限，民事訴訟法第 255
    條第1項第3款定有明文。本件原告原起訴請求被告給付新臺
    幣（下同）60,698元，及其中60,498元自民國（下同）99年
    7月12日起至清償日止，按年息百分之19.99計算之利息，暨
    自99年8月7日起3個月內，每月以900元計算之違約金。復於
    訴狀送達後100 年2 月23日聲請聲明為：「1.被告應給付原
    告41,933元，及其中41,750元及自99年7 月7 日起至清償日
    止，按年息百分之19.99 計算之利息。2.被告應給付原告9,
    165 元，及其中9,048 元自99年7 月7 日起至清償日止，按
    年息百分之19.99 計算之利息。」有起訴狀及100 年2 月23
    日書狀及調解程序筆錄附卷可憑。復於100 年3 月21日再以
    言詞變更聲明為：「1.被告應給付原告41,850元，及其中41
    ,750元及自99年7 月7 日按年息百分之19.99 計算之利息。
    2.被告應給付原告9,048 元，及自99年7 月7 日起至清償日
    止，按年息百分之19.99 計算之利息。」原告所為核屬減縮
    應受判決事項訴之聲明，參諸前揭規定，原告所為訴之變更
    ，應予准許。
貳、實體方面：
一、原告起訴主張：被告向原告申請信用卡，並經核發領用VISA
    卡（卡號為0000000000000000號、0000000000000000號、00
    00000000000000號）使用，依約定被告得於特約商店記帳消
    費，但應於次月繳款截止日前，應向原告清償消費款，若未
    繳足當期最低應繳金額或遲誤繳款期限者，應給付按年息百
    分之19.99 計算之利息，並自延滯起3 個月內，按月以900
    元計算之違約金。詎被告至99年7 月起未繳足最低應繳金額
    ，尚積欠本金14,467元，及中華電信分期未清償之2,083 元
    。另被告曾以電話向原告借貸「輕鬆圓夢金專案9 萬元整」
    ，原告依申請書之約定預扣手續費13,500元及匯費100 元後
    ，於96年12月24日匯款76,400元至被告指定帳戶，惟被告實
    際借款仍為9 萬元，分30期按月攤還，每月還款3,000 元，
    並無利息之約定，惟未按期償還時，則依信用卡約定帳款計
    收利息暨違約金。被告尚有最後一期3,000 元未繳交。又被
    告另以電話向原告借貸「開運發財金專案8 萬元整」，原告
    依約定預扣手續費9,600 元及匯費100 元，於98年12月10日
    匯款70,300元至被告之帳戶內，但實際借款金額為8 萬元，
    分18期按月攤還，每月還款4,444 元，無利息之約定，惟未
    按期償還時，亦須依信用卡約定帳款計收利息暨違約金。被
    告僅繳交6 期即未再繳，尚欠53,336元。因被告99年7 月間
    就99年6 月之帳款僅繳交3,583 元，不足最低繳款金額，原
    告將此繳款金額依前述三筆欠款之比例分配，其中9 萬元借
    款最後一期未繳金額受償1,187 元，尚有1,813 元未受償。
    8 萬元借款則受償1,886 元，信用卡刷卡金額則受償424 元
    ，爰依消費借貸及兩造信用卡契約之法律關係提起本件訴訟
    ，請求被告給付50,898元，及其中50,798元自99年7 月7 日
    起至清償日止，按年息百分之19.99計算之利息。
二、被告則以：
    (一)曾向原告借貸9 萬元及8 萬元二筆借款。第一筆借貸9 萬
      元、核准實領75,000元、並已繳交87,000元，已清償完畢
      ，尚結餘為12,000元；第二筆借貸8 萬元、核准實領70,3
      00元、並已繳26,664元、尚欠43,636元。扣除前述12,000
      元，尚欠31,636元。另被告雖有向原告申請信用卡，惟每
      期刷卡金額均全數繳交，且於99年5 月份後即無再使用信
      用卡，僅中華電信部分尚有一期2,083元未繳納。
    (二)前述9 萬元及8 萬元之借款方式與預借現金卡之卡債領取
      方式不同，原告應提出兩造所簽之定型化契約，其內必有
      時間、金額、繳款期限、利率等。而原告提出之債權憑證
      、信用卡申請書及利率換算表內之金額計算方式與實際債
      權均非屬實，並與本件並無直接關聯，且原告依消費借貸
      之法律關係預借現金信用卡，循環利率高達百分之20，亦
      有違反消費借貸合法利率之合理適法性，且原告既以手續
      費、跨行匯費取代百分之15利率及百分之12利率，應不得
      再收取循環高利率利息，否則有矇騙被告之嫌，況原告係
      稱以手續費、跨行匯費取代利息費用，然現今又需收取高
      額循環利息費用，顯有不實。爰請求駁回原告之訴。
三、本院之判斷：
    (一)原告主張之事實，業據提出信用卡申請書、信用卡約定條
      款、消費帳單明細查詢、歷史帳單查詢、輕鬆圓夢金專案
      申請書等件為證，被告亦不否認向原告申請信用卡及借款
      9 萬元及8 萬元，惟以前詞置辯，是本件所應審究者為被
      告尚欠原告之借款及信用卡金額為何？
    (二)原告主張被告曾向其借款9 萬元，尚有最後一期款3,000
      元未給付乙節，雖據提出歷史帳單查詢為證，惟按消費借
      貸為要物契約，因金錢或其他代替物之交付而生效力，故
      利息先扣之消費借貸，其貸與之本金額應以利息預扣後實
      際交付借用人之金額為準。如當事人間就是否已實際交付
      之事實有爭執，應由主張已為交付之貸與人負舉證責任，
      最高法院77年度台上字第164 號、77年度台上字第1682號
      、88年度台上字第1346號判決參照。次按主張法律關係存
      在之當事人，僅須就該法律關係發生所須具備之特別要件
      ，負舉證之責任，至於他造主張有利於己之事實，應由他
      造舉證證明，亦有最高法院48年台上字第887 號可憑。本
      件被告辯稱此筆借款原告僅給付75,000元乙節，查原告不
      否認9 萬元之借款僅匯款76,400元予被告（見原告於99年
      12月10日所提民事陳報狀），並提出匯款資料一紙為憑，
      原告雖稱其中13,500元為手續費，然以兩造間並無利息之
      約定（此為原告所自承，見前述民事陳報狀），已與一般
      金融機構借貸之方式迥異，且手續費占借款金額之百分之
      15，亦屬過高而悖於常情，原告是否以手續費之收受作為
      利息之替代，尚非無斟酌之餘地。惟不論13,500元是否屬
      利息之預扣，原告既未確實將此金額交付予被告，揆諸前
      揭說明，即難認兩造間就13,500元已成立金錢借貸關係。
      另就匯款費用100 元部分，亦不在兩造借貸金額範圍內。
      又原告業已證明匯款76,400元予被告，則被告就原告尚有
      1,400 元（00000-00000 ＝1400）未給付此有利於己之事
      實，依前所述，即應負舉證之責，惟被告未提出事證以供
      本院審酌，此部分辯解，即難採信，是就兩造間9 萬元借
      貸部分，應認借款金額為76,400元，則原告既不爭執被告
      已給付87,000元，自應認此部分借款被告已全數清償。
    (三)原告另主張被告99年7 月所繳款項不足清償99年6 月之信
      用卡帳款，惟為被告所否認，經查兩造均不否認被告99年
      6 月前之信用卡款均全數繳交，復有原告寄交之信用卡消
      費明細表一紙足稽。依前述消費明細表所載，被告99年6
      月（應於99年7 月繳款）刷卡消費金額為3,583 元，而被
      告於99年7 月5 日劃撥3,583 元予原告，有郵政劃撥儲金
      存款收據一紙可佐。按對於一人負擔數宗債務而其給付之
      種類相同者，如清償人所提出之給付，不足清償全部債額
      時，由清償人於清償時，指定其應抵充之債務，民法第32
      1 條定有明文。本件被告於99年7 月5 日清償積欠原告之
      債務時，其對原告負擔之債務為借款8 萬元部分（實際借
      款金額為70,300元，認定理由如後述）應按期繳交之4,44
      4 元及信用卡債務3,583 元，惟被告僅繳交3,583 元，是
      其提出之給付不足，應抵充何部分之債務，依前述條文之
      規定，指定抵充順序之權利人為被告，而非原告。而被告
      提出之金額正足以清償信用卡刷卡之金額，顯見被告就其
      繳交之金額係指定抵充信用卡積欠之金額，原告自不得依
      被告積欠之數筆債款比例自行予以分配。則被告99年6 月
      之信用卡債款，自已全數繳交。惟被告不否認尚有一期中
      華電信之2,083 元未付，原告自得請求被告給付。
    (四)就被告向原告借款8 萬元部分，經查﹕
      1.兩造均不爭執此部分原告給付70,300元（見原告99年12
        月10日所提民陳報狀及被告99年12月13日所提民事答辯
        狀），依前所述，此部分兩造成立之借款金額為70,300
        元。又兩造均自承被告每期繳款4,444 元，已繳交6 期
        ，則被告此部分借款尚有43,636元未付。
      2.按定型化契約中之條款違反誠信原則，對消費者顯失公
        平者，無效。定型化契約中之條款有下列情形之一者，
        推定其顯失公平：一、違反平等互惠原則者。二、條款
        與其所排除不予適用之任意規定之立法意旨顯相矛盾者
        。三、契約之主要權利或義務，因受條款之限制，致契
        約之目的難以達成者，消費者保護法第12條定有明文。
        又定型化契約條款，有當事人間之給付與對待給付顯不
        相當者，為違反平等互惠原則，消費者保護法施行細則
        第14條第1 款亦定有明文。經查，本件貸款，兩造約定
        以每月為一期分期攤還，若有違反，原告得依信用卡約
        定帳款計收利息暨違約金，有申請書第1 條第3 項前段
        可據。本件被告向原告借貸金額為70,300元，且兩造間
        並未約定利息，則為促使被告依約清償，且為保障債權
        人即原告之利益而約定被告若有違反時，原告得依信用
        卡約定條款收取利息，尚難認有違反誠信原則或有失公
        平之情形。至利率百分之19.99 未逾法定最高利率之限
        制，是被告辯稱有顯失公平之情形，並不足採。
      3.被告另辯稱原告借款9 萬元部分尚有結餘12,000元，與
        43,636元扣抵後，尚欠31,636元乙節，查此9 萬元借款
        之金額應為76,400元，已如上所述，被告返還87,000元
        ，多支付10,600元。又兩造約定跨行匯費100 元由被告
        負擔（見申請書第1 條第1 項第2 款），故被告多返還
        之金額為10,500元。兩造既未約定利息，借款金額又為
        76,400元，則原告受領逾借款金額以外之數額即難認有
        法律上原因。按無法律上之原因而受利益，致他人受損
        害者，應返還其利益；又二人互負債務，而其給付種類
        相同，並均屆清償期者，各得以其債務，與他方之債務
        ，互為抵銷，民法第179 條前段、第334 條第1 項前段
        定有明文。被告尚欠原告43,636元及匯款費用100 元（
        70,300元借款之跨行匯費），而原告應返還所受領之利
        益10,500元，被告主張抵銷，尚非無據，從而此部分被
        告尚欠原告33,236元。
    (五)末按借用人應於約定期限內，返還與借用物種類、品質、
      數量相同之物，民法第478 條前段定有明文。從而，原告
      依信用卡契約、消費借貸之法律關係，請求被告給付35,3
      19元及自99年7 月7 日起至清償日止，按年息百分之19.9
      9 計算之利息，於法有據，應予准許，逾上開請求部分，
      為無理由，應予駁回。
四、本件為小額訴訟事件，就原告勝訴部分，爰依職權宣告假執
    行，並於裁判時確定訴訟費用之分擔及金額如主文第3 項所
    示。
肆、據上論結，本件原告之訴為一部有理由，一部無理由，依民
    事訴訟法第436 條之23、第436 條第2 項、第79條、第436
    條之19第1 項、第436 條之20，判決如主文。
中    華    民    國   100    年    4     月     6     日
                     新竹簡易庭  法  官  盧玉潤
以上正本係照原本作成。
如對本判決上訴，非以其違背法令為理由不得為之；且須於判決
送達後20日內以上訴狀記載上訴理由向本院提出上訴。
中    華    民    國   100    年     4     月    6     日
                                 書記官  謝國聖